【裁判字號】    91,重國,2
【裁判日期】    920602
【裁判案由】    國家賠償
【裁判全文】
臺灣臺南地方法院民事判決  九十一年度重國字第二號
    原      告    乙○○○
                  丁○○
    訴訟代理人    吳炳輝律師
    複  代理人    甲○○      .
    送達代收人    丙○○      .
    被      告    台南縣政府        設台南縣新營市○○路三六號
    法定代理人    己○○      .
    訴訟代理人    蔡雪苓律師
右當事人間請求國家賠償事件，本院判決如左：
    主      文
被告應給付原告乙○○○新台幣玖拾萬零柒仟壹佰伍拾玖元，應給付原告丁○○新台
幣捌拾捌萬陸仟零捌拾柒元，及均自民國九十一年五月四日起至清償日止，按週年利
率百分之五計算之利息。
原告其餘之訴駁回。
訴訟費用由被告負擔百分之二十四，由原告乙○○○負擔百分之二十六，餘由原告丁○○負擔。
本判決原告勝訴部分於原告乙○○○、原告丁○○依序分別以新臺幣拾萬零仟元
、新臺幣貳拾玖萬陸仟元為被告供擔保後，得假執行，但被告如於假執行程序實施前
，依序分別以新臺幣玖拾萬零柒仟壹佰伍拾玖元、新臺幣捌拾捌萬陸仟零捌拾柒元為
原告乙○○○、原告丁○○預供擔保，得免為假執行。
原告其餘假執行之聲請駁回。
    事      實
甲、原告方面：
    一、聲明：被告應給付原告乙○○○新台幣（下同）二百八十二萬六仟六佰六十
        六元、應給付原告丁○○四百六十六萬六仟一百元，及均自起訴狀繕本送達
        翌日起至清償日止，按年息百分之五計算之利息，並願供擔保請准宣告假執
        行。
    二、陳述：
      （一）原告之被繼承人王泰然於民國（下同）九十年三月二十七日騎乘ＶＩＡ
            －０１５號輕型機車，沿南一三五號縣道由南往北方向前進，於行經該
            縣道善化鎮○○○路段時，因該路段位於竹口高幹五九號電桿以南之道
            路甫經拓寬施工完畢，施工單位即訴外人金沺營造有限公司卻未在該拓
            寬路段臨接未拓寬路段處（即道路減縮處）妥善設置夜間警告裝置，又
            未在該道路減縮處妥善調整道路引導標線，而被告身為道路維護監督主
            管機關復未善盡督導之責，以致王泰然於騎車行至該道路減縮處，因反
            應不及而騎入未新舖設路面之軟土草地，遂在緊急反應剎車下，人車向
            前拋出撞及竹口高幹五八號電桿，不幸身亡。
      （二）查右開事故地點係因道路拓寬工程導致：１、中心線在已完工路段與未
            完工程段並未對齊銜接，２、已施工路段之快慢車道線驟然消失，所以
            施工地點之銜接處，的確未依道路交通安全規則第一四三條規定「夜間
            安置警告警告燈」設置夜間警告裝置（交通錐並不具備此等功能）。因
            此，施工單位負責人戊○○的確有未設置警告裝置之過失行為，而被告
            台南縣政府身為工程發包單位，亦未就所發包工程之施工維護作業善盡
            審核與考核工作，以致施工單位（即金沺營造公司）並不懂得如何設置
            維護設施，以及未能及時驗收，發覺潛在問題並進行調整，致生車禍，
            顯有道路施工維護管理不當，並致人民生命受損害，則國家自應負損害
            賠償責任。參以成大研發基金會認為本件肇事主因係「道路施工維護管
            理不當」，而台灣省台南區車輛行車事故鑑定委員會亦認「道路設計不
            當，警示設施嚴重不足，致使機車失控肇事，同為肇事原因」，另覆議
            鑑定委員會亦認「道路主管機關，於道路縮減路段缺乏適當警告設施與
            本肇事有因果關係。」，足認被告確有設置維護管理之疏失無疑。
      （三）按「公有公共設施因設置或管理有欠缺致人民生命身體或財產受損害者
            ，國家應負損害賠償責任。」、「國家損害賠償，除依本法規定外，適
            用民法規定。」，國家賠償法第三條第一項、第五條分別定有明文。而
            「因故意或過失，不法侵害他人之權利者，負損害賠償責任。」、「不
            法侵害他人致死者，對於支出殯葬費之人，亦應負損害賠償責任。被害
            人對於第三人負有法定扶養義務者加害人對於該第三人亦應負損害賠償
            責任。」、「不法侵害他人致死者，被害人之父母、子女及配偶雖非財
            產上之損害亦得請求賠償相當之金額。」，亦分別為民法第一百八十四
            條、第一百九十二條、第一百九十四條所明定。被告所屬右開公有公共
            設施之設置既有違失，計造成原告后列損失，且其間顯有相當因果關係
            存在：
            １、原告乙○○○部分：ａ、依八十八年國民平均每年每人平均消費支
                出每年十四萬元核算，原告乙○○○現年五十三歲，倘依台閔地區
                女人平均壽命七十九歲計算，仍有餘命二十六年，而原告乙○○○
                有三位扶養義務人（即配偶及二名子女），被害人王泰然必須分擔
                三分之一扶養義務，故扶養費應為一百二十一萬三仟三百三十三元
                （140000×（79－53）÷3≒0000000）。ｂ、另原告乙○○○復繼
                承自配偶王財福部分之扶養費為八十四萬元（140000×（77–59）
                ÷3＝840000），王財福部分之慰撫金為一百萬元，二者合計為一
                百八十四萬元，而王財福有三位繼承人，故原告乙○○○應分得六
                十一萬三仟三百三十三元（0000000÷3≒613333）。ｃ、精神慰撫
                金一百萬元。總計為二百八十二萬六仟六佰六十六元。
            ２、原告丁○○部分：ａ、殯葬費支出三十七萬六仟一百元。ｂ、扶養
                費三百二十九萬元（140000×（79–32）÷2＝0000000）。ｃ、精
                神慰撫金一百萬元，總計為四百六十六萬六千一百元。
    三、證據：提出拒絕賠償証明書一份、相驗屍體証明書一份、台灣省台南區車輛
        行車事故鑑定委員會鑑定意見書一份、台灣省車輛行車事故覆議鑑定委員會
        覆議意見書一份、不起訴處分書一份、收據七紙等為證。
乙、被告方面：
    一、聲明：求為判決：（一）駁回原告之訴及假執行之聲請；（二）如受不利之
        判決，願供擔保請准免為假執行。
    二、陳述：
      （一）本案關於肇事原因之鑑定，經台灣省台南區車輛行車事故鑑定委員會、
            台灣省車輛行車事故覆議鑑定委員會及財團法人成大研究發展基金會三
            單位分別為鑑定，雖均認兩造與有過失，但就過失比例之認定，卻大相
            逕庭。茲就本案之疑點陳述如下：
            １、本件車禍之發生時間，如係發生在王泰然下班途中，則因該道路於
                上下班時間經過之人車眾多，死者倒臥在路旁之時間如為民國（下
                同）九十年三月二十七日下班途中即晚上六點多，竟至隔日早上始
                被人發現，實有疑問。且其於八十九年十月間即至該公司上班，系
                爭道路為其上下班必經之道路，其對於路況即該處道路有縮減之情
                形想必相當熟悉，而道路之情形為固定不變者，但騎機車之人卻可
                視具體情形注意車前狀況而為適當之應對措施，另本件王泰然並未
                作酒精濃度檢測及藥物檢測，故無法得知事發當時，是否有其他因
                素造成本件不幸事故。
            ２、再據成大研究發展基金會之鑑定報告內容，一則並未考量前段所述
                疑點，與駕駛人即使依其分析未超速行駛，亦應隨時注意車前狀況
                並依天候、光線等客觀因素降低車速。二則就肇事過程之重建，並
                未就包商即刑事案件被告戊○○之辯護人謝依良律師所提呈答辯狀
                內所指疑點為說明，特別是完全未能解釋死者王泰然之「左」側頸
                及下頜骨處有十公分之穿刺挫裂傷。蓋就現場照片死者倒臥之位置
                及狀況觀之，電桿係位於死者之右側，死者若因撞及電桿而受傷，
                受傷部位應在右側，死者受傷部位為左側頸及下頜骨等情顯然與現
                場死者陳屍現況不符。三則關於輕機車尾部的車損，為何會在機車
                後半部？該分析稱因為卷宗內並未顯示電線桿相關可能刮擦痕，因
                此認難以具體釐清。惟該鑑定報告雖排除了其係直接受他車撞擊致
                衝入草叢之可能性，但卻疏未探討其遇道路縮減擬轉回原來道路上
                時，遭他車撞擊才因此撞上電線桿之可能性。
      （二）被告仍認不幸事故之發生，與被告對道路之管理並無因果關係存在，惟
            鈞院如認有因果關係，則系爭道路工程之管理者，應為承包商金沺營造
            有限公司而非被告，此有鈞院檢察署九十年度偵字第一０一四一號被告
            陳唐山之不起訴處分書為憑：
            １、該處分書之理由三、（二）１、敘述：『就完工後驗收完成前期間
                ，系爭工程之管理者為何而言：1.依系爭契約第九條「施工管理」
                第（三）項「工作安全與衛生」第１款之規定：「契約施工期間，
                廠商應遵照勞工安全衛生法及其施行細則、勞工安全衛生設施規則
                、營造安全衛生設施標準、勞動檢查法及其施行細則、危險性工作
                場所審查暨檢查辦法、勞動基準法及其施行細則、道路交通標誌、
                標線、號誌設置規則等有關規定確實辦理，並隨時注意工地安全及
                水、火災之防範。」有卷附系爭契約影本一份可稽，是契約施工期
                間內，承包商即同案被告戊○○原應依照施工管理之規定辦理工作
                安全與衛生之相關事項，應屬當然。2.又同案被告戊○○雖已申報
                完工並報驗，惟於定作人即台南縣政府驗收前之期間，應仍屬系爭
                契約所謂之「契約施工期間」，而應由承包商即同案被告戊○○負
                責，此不但與一般交易常情相符，且由系爭契約下列規定內容可知
                ：Ａ第五條「契約價金之給付條件」第（一）項「契約依下列規定
                辦理付款：１．（２）估驗以已施工完成者為限．．．並於工程完
                成，機關驗收合格結算後，廠商繳納保固金保證金後一次無息結付
                尾款。」是需經機關驗收合格結算後，廠商始得收到工程之尾款。
                Ｂ系爭契約「驗收」條項之規定（第十五條），在施工管理（第九
                條）之後，亦即以系爭契約規定之先後順序，驗收前廠商應注意施
                工管理之相關事項。Ｃ第十五條「驗收」第（六）項規定「工程驗
                收合格後，廠商應依照機關指定的接管單位辦理『點交』」，亦即
                於驗收合格後，相關機關始為接管之工作，在此之前亦為承包商之
                監督管領範圍內。Ｄ第十六條「保固」第（一）項「保固期」之規
                定：「本工程自全部完工經驗收合格後日之日起，由廠商保固貳年
                」是保固期係在驗收合格後，承包廠商始負之責任，在驗收合格前
                ，廠商不負保固責任之因在於其本係監督管理者，即無保固之必要
                。由上觀之，系爭工程於驗收期間之管理者仍係承包商即同案被告
                戊○○，尚難謂被告陳唐山與被害人王泰然之死亡間有相當因果關
                係存在。』
            ２、在成大研究發展基金會分析因果關係時，認：「本工程發包管理單
                位，未就所發包工程之施工維護作業善盡審核與考核工作，以致（
                １）施工單位可能並不懂的如何設置維護設施，（２）未能及時驗
                收，發覺潛在問題並進行調整。」惟施工單位係有執照及經驗之營
                造公司，就契約義務上應負責工地安全之管理，豈能以不懂如何設
                置維護設施為卸責之詞？又被告機關人力物力及預算均有限，故僅
                能依預算一段一段來施工，其有何能為另行設計？因工地安全當為
                包商應負責者，故應負過失責任者並非被告。退萬步言，如  鈞院
                認被告有過失，承前所述，則懇請依民法第二百十七條過失相抵之
                規定減輕被告之賠償責任。
      （三）況原告二人所請求之損害賠償額亦屬過高：
            １、乙○○○部分：ａ、扶養費部分其並未列出計算基準，且因死者尚
                有其他兄弟姊妹 (似為一兄一妹)，故應由其等共同分擔扶養義務
                ，另因目前國賠案件慰撫金之計算仍多以新台幣（下同）八十萬元
                為基準，其請求一百萬元請予酌減。ｂ、王福財死亡原得請求部分
                ，乙○○○依法不得繼承，此有最高法院四十九年度台上字第六二
                五號判例要旨：「因扶養請求權被侵害而生之損害賠償請求權，以
                扶養等請求權存在為前提，而扶養之請求，乃請求權人身分上專屬
                之權利，該權利因請求權人死亡而消滅，其繼承人不得繼承其身分
                關係，對加害人請求賠償死亡後之扶養費。」可稽，故此部分請求
                於法無據。
            ２、丁○○部分：ａ、喪葬費部分，請原告提出收據正本供核。但就其
                中納骨塔費二十六萬元有意見，因此顯然高出一般標準甚多，一般
                納骨塔費用約為數千元至數萬元，例如台南縣安定鄉第八公墓納骨
                堂使用管理費為三萬八千五百元，就此請予減低。ｂ、扶養費部分
                ，因丁○○之年紀為三十一歲，年富力強，自己應有工作及謀生能
                力以維持生活，故依民法第一千一百十七條第一項之規定：「受扶
                養權利者，以不能維持生活而無謀生能力者為限。」，丁○○請求
                扶養費於法無據。ｃ、至慰撫金部分，仍請予以酌減之。
    三、證據：提出起訴書一份為證。
丙、本院依職權調閱本院九十一年度交訴字第七七號過失致死刑事案卷，調閱兩造之
    財產資料。
    理      由
一、原告起訴主張：原告之被繼承人王泰然於九十年三月二十七日騎乘ＶＩＡ－０１
    ５號輕型機車，沿南一三五號縣道由南往北方向前進，於行經該縣道善化鎮○○○路段時，因該路段位於竹口高幹五九號電桿以南之道路甫經拓寬施工完畢，施
    工單位即訴外人金沺營造公司卻未在該拓寬路段臨接未拓寬路段處（即道路減縮
    處）妥善設置夜間警告裝置，又未在該道路減縮處妥善調整道路引導標線，而被
    告身為道路維護監督主管機關復未善盡督導之責，以致王泰然於騎車行至該道路
    減縮處，因反應不及而騎入未新舖設路面之軟土草地，遂在緊急反應剎車下，人
    車向前拋出撞及竹口高幹五八號電桿，不幸身亡，則被告所管理之公有公共設施
    既因設置或管理有所欠缺，因而導致人民生命身體或財產受有損害，被告自應負
    國家賠償責任，爰訴請被告賠償原告乙○○○扶養費一百二十一萬三仟三百三十
    三元、繼承自王財福之扶養費六十一萬三仟三百三十三元、精神慰撫金一百萬元
    ；訴請被告賠償原告丁○○殯葬費三十七萬六仟一百元、扶養費三百二十九萬元
    、精神慰撫金一百萬元，及均自起訴狀繕本送達翌日起至清償日止，按年息百分
    之五計算之法定遲延利息，並願供擔保請准宣告假執行等語。
二、被告則以：本件王泰然交通事故之發生，並非肇因於系爭道路拓寬工程之設置
    或管理有所欠缺，應係肇因於其他外力自後追撞或王泰然本身疏失所致，故王泰
    然之死亡與本件道路拓寬工程之設置或管理間，並無相當因果關係；縱認有相
    當因果關係，系爭道路之管理者既係訴外人金沺營造有限公司，則應負損害賠償
    責任者，亦應係訴外人金沺營造有限公司，並非被告；縱認被告就本件仍應負
    國家賠償責任，本件原告所請求之扶養費均未扣除中間利息，且扶養費請求權應
    屬不得繼承之權利，又原告所列喪葬費用支出亦屬過高，再原告所請求之慰撫金
    亦嫌過高，自應予以扣減；況被害人王泰然行經肇事路段，疏未注意車前狀況
    ，亦顯屬與有過失，自應依過失相底法則減輕被告之賠償責任等語，資為抗辯，
    並求為判決原告之訴及其假執行之聲請均駁回，如受不利判決，願供擔保請准免
    為假執行等語。
三、按公有公共設施因設置或管理有欠缺，致人民生命、身體或財產受損害者，國家
    應負損害賠償責任，國家賠償法第三條第一項定有明文；又國家損害賠償，除依
    本法規定外，適用民法規定，亦為國家賠償法第五條所明定。查本件有關原告主
    張渠等之被繼承人王泰然於右揭時地騎乘右開輕型機車，沿南一三五號縣道由南
    往北方向前進，於行經該縣道善化鎮○○○路段時，因該路段位於竹口高幹五九
    號電桿以南之道路甫經拓寬施工完畢，施工單位卻未在該拓寬路段臨接未拓寬路
    段處（即道路減縮處）妥善設置夜間警告裝置，又未在該道路減縮處妥善調整道
    路引導標線，而被告身為道路維護監督主管機關復未善盡督導之責，以致王泰然
    於騎車行至該道路減縮處，因反應不及而騎入未新舖設路面之軟土草地，遂在緊
    急反應剎車下，人車向前拋出撞及竹口高幹五八號電桿，不幸身亡等情，業據原
    告提出相驗屍體証明書一份、台灣省台南區車輛行車事故鑑定委員會鑑定意見書
    一份、台灣省車輛行車事故覆議鑑定委員會覆議意見書一份為證。就此，被告雖
    辯稱：本件交通事故之發生，並非肇因於系爭道路拓寬工程之設置或管理有所欠
    缺，應係肇因於其他外力自後追撞或王泰然本身疏失所致，故王泰然之死亡與本
    件道路拓寬工程之設置或管理間，並無相當因果關係云云，並主張：縱認有相當
    因果關係，系爭道路之管理者既係訴外人金沺營造有限公司，則應負損害賠償責
    任者，亦應係訴外人金沺營造有限公司，並非被告云云。惟查：
    （一）按國家賠償法第三條第一項所規定公有公共設施因設置或管理欠缺而生之
          國家賠償責任，係採無過失責任賠償主義，不以故意或過失為責任要件，
          祇須公有之公共設施因設置或管理有欠缺，致人民生命、身體或財產受損
          害，國家或其他公法人即應負賠償責任，至國家或其他公法人對該設置或
          管理之欠缺有無故意或過失，或於防止損害之發生已否善盡其注意義務，
          均非所問（最高法院七十三年度台上字第五八四號判決要旨、八十五年台
          上字第二七七六號判決要旨參照）。查系爭肇事地點係位於南一三五號縣
          道善化鎮三抱竹之北向路段竹口高幹五九號電桿前，而該路段於本件事故
          發生之際，位於竹口高幹五九號電桿以南之道路，甫經拓寬施工完畢，施
          工單位卻未在該拓寬路段臨接未拓寬路段處（即道路減縮處），妥善設置
          夜間警告裝置，又未在該道路減縮處妥善調整道路引導標線，而被告身為
          道路維護監督主管機關復未善盡督導之責，該肇事路段即已供公眾通行，
          以致王泰然於騎車行至該道路減縮處，因反應不及而騎入未新舖設路面之
          軟土草地，因而發生本件事故並致被害人王泰然死亡等情，除有原告所提
          相驗屍體証明書一份、台灣省台南區車輛行車事故鑑定委員會鑑定意見書
          一份、台灣省車輛行車事故覆議鑑定委員會覆議意見書一份可資為證外，
          並經本院依職權調閱本院九十一年度交訴字第七七號過失致死刑事案卷查
          明無訛。
    （二）被告雖以被害人王泰然所受傷勢係位於身體左側，且所騎機車係車尾處受
          損，據以質疑王泰然恐係遭他人自後追撞云云。惟查，該肇事地點係位於
          已拓寬路段臨接未拓寬路段（即道路減縮）處，而被害人騎乘機車又係沿
          已拓寬路段向前直行而駛入未拓寬路面之軟土草地，此觀現場遺留之刮地
          痕、被害人所騎機車係停置在為拓寬路段外側草叢中即明，則被害人於駛
          入軟土草地後，因地面不平所產生之衝力與反作用力之交互作用，重心不
          穩而車身翻倒於草地中，並撞擊地上之石塊等硬物，當然非無可能形成車
          尾受損之情況；再被害人於駕駛機車衝出路面駛入軟土草地之際，機車雖
          因地面不平所產生之衝力與反作用力之交互作用，重心不穩而翻倒，然駕
          駛人仍依慣性原理而向前拋出，並因衝力與反作用力之交互作用而偏離其
          原行進方向之結果，當然亦有可能造成其身體左側撞及位於前方路旁之竹
          口高幹五八號電桿之情況，被告上開質疑已難認為有理由。更何況依據財
          團法人成大研究發展基金會之鑑定意見，被害人王泰然苟係遭人自後追撞
          ，則機車多半會向前衝出，然騎士則會因措手不及而跌在撞擊點附近，此
          顯與本件現場遺留之情狀完全不符，此有財團法人成大研究發展基金會鑑
          定意見一份附在本院九十一年度交訴字第七七號過失致死刑事案卷內可稽
          ，應堪信被害人係遭人追撞之假設，顯屬不可能成立。是被告所提上開質
          疑，既然尚不足以動搖上開事實認定，則本件交通事故之發生並致被害人
          王泰然死亡，自與道路施工單位未在該道路減縮處妥善設置夜間警告裝置
          ，又未在該道路減縮處妥善調整道路引導標線，且被告身為道路維護監督
          主管機關復未善盡督導之責，顯有相當因果關係無疑。
    （三）被告雖又辯稱：縱認本件道路設施之欠缺與被害人王泰然之死亡有相當因
          果關係，然系爭道路之管理者既係訴外人金沺營造有限公司，則應負損害
          賠償責任者亦應係訴外人金沺營造有限公司，並非被告云云。惟按「上訴
          人（台南市政府）管理之路段既留有坑洞未能及時修補，又未設置警告標
          誌，足以影響行車之安全，已不具備通常應有之狀態及功能，即係公共設
          施管理之欠缺，被上訴人因此受有身體或財產之損害，自得依國家賠償法
          第三條第一項及第九條第二項規定請求上訴人負賠償責任，至損害之原因
          ，縱係由於某公司挖掘路面所致，倘認該公司應負責任，依同法第三條第
          二項之規定，上訴人對之有求償權，並不因而可免除上訴人對被上訴人之
          賠償義務」，最高法院七十三年台上字第三九三八號判例要旨著有明文；
          又公有公共設施之結構基礎如已完工，且已開放供公眾使用，縱尚未正式
          驗收，仍應認有國家賠償法第三條之適用，方足以保護大眾之利益，本件
          事故發生時，系爭道路工程固尚未經正式驗收，惟倘已開放供公眾使用，
          仍應認有國家賠償法第三條之適用，亦據最高法院著有七十五年度台上字
          第二０八九號判決要旨、八十七年度台上字第八五七號判決要旨闡釋甚詳
          。查本件肇事路段既已供公眾通行，且該公有公共設施又確有上述未在該
          道路減縮處妥善設置夜間警告裝置，復未在該道路減縮處妥善調整道路引
          導標線之設置或管理上欠缺，已如前述，則依上說明，縱使該道路拓寬工
          程尚未正式驗收，仍應認有國家賠償法第三條第一項規定之適用。又本件
          損害之原因，縱係由金沺營造有限公司所致而應負責，依國家賠償法第三
          條第二項之規定，僅係被告對之有求償權而已，並不因而可免除被告對原
          告之國家賠償義務，附此敘明。
四、再按國家損害賠償，除依本法規定外，適用民法規定，國家賠償法第五條定有明
    文。又不法侵害他人致死者，對於支出醫療及增加生活上需要之費用或殯葬費之
    人，亦應負損害賠償責任；被害人對於第三人負有法定扶養義務者，加害人對於
    該第三人亦應負損害賠償責任；不法侵害他人致死者，被害人之父母、子女及配
    偶，雖非財產上之損害，亦得請求賠償相當之金額；民法第一百九十二條第一項
    、第二項、第一百九十四條分別定有明文。被告對於本件交通事故導致被害人王
    泰然之死亡既應負國家賠償責任，已見前述，是原告請求損害賠償，即屬於法有
    據，茲就本件原告請求之各項損害額，分別論述如下︰
    （一）有關殯葬費部分：查原告丁○○為辦理被害人王泰然之喪事，共支出喪葬
          費用計三十七萬八千二百元（但本件原告丁○○僅有請求賠償喪葬費用三
          十七萬六千一百元）等情，業據原告提出殯葬費收據七紙為證。經核原告
          所主張之上開各項殯葬費用額，均屬喪葬之必要費用支出，被告雖指摘其
          中納骨塔費用二十六萬元尚嫌過高云云，然該筆納骨塔費用既係支付予民
          營公司，即難與一般公營墳墓之納骨塔費用相比擬，況該筆支付予民營公
          司之納骨塔費用，又難認與被害人之身分地位有何不符之處，自難認該喪
          葬費之請求非屬必要費用支出。是原告丁○○所請求之喪葬費用三十七萬
          六千一百元，自應予以照准。
    （二）有關原告乙○○○之扶養費損害賠償部分：原告主張按八十八年度國民每
          人每年平均消費支出為十四萬元憑以計算扶養費之數額，經核尚稱合理。
          而被害人王泰然係五十八年十一月四日出生，死亡時係三十一點三四歲，
          原告乙○○○為王泰然之母則係三十八年七月二十日生，於王泰然死亡時
          係五十一點六六歲，此業據本院依職權調閱本院九十一年度交訴字第七七
          號過失致死刑事案卷查明無訛，堪認王泰然於本件車禍死亡前顯有扶養能
          力無疑。再依九十年度台灣省女性平均餘命為七十八點四五歲計算，王莊
          金治於事故發生時尚有二十六．七九年餘命。又查原告乙○○○於事故發
          生時，尚有謀生能力，此觀本院依職權所調閱之財產資料中，原告王莊金
          治於八十九年度、九十年度均有薪資所得即明，則原告乙○○○受扶養之
          權利，即應自其年滿六十歲已無工作能力時起算，且該扶養義務並應由其
          子女二人平均分擔之（乙○○○年滿六十歲時，其配偶早已死亡），則依
          九十年度台灣省女性平均餘命為七十八點四五歲，乙○○○年滿六十歲時
          尚有十八．四五年餘命加以計算，乙○○○請求之扶養費，扣除中間利息
          之扶養費損害額為七十一萬一千九百三十一元【〔140000×16.00000000
          ＋140000×0.79×（17.00000000－00.00000000）〕÷2（此為自事故發
          生時起，至乙○○○平均餘命終了止，倘由二人扶養26.79年期間之扶養
          費數額）－〔140000×6.00000000＋140000×0.34×（7.00000000－
          0.00000000）〕÷2（此為自事故發生時起，至乙○○○年滿六十歲喪失
          工作能力時止，倘由二人扶養8.34年期間之扶養費數額）≒711931（小數
          點以下四捨五入）】，原告乙○○○在此範圍內之扶養費請求，應屬有據
          ，逾此範圍之請求，不應准許。
    （三）有關原告丁○○之扶養費損害賠償部分：原告主張按八十八年度國民每人
          每年平均消費支出為十四萬元憑以計算扶養費之數額，經核尚稱合理。而
          被害人王泰然係五十八年十一月四日出生，死亡時係三十一點三四歲，依
          九十年度台灣省男性平均餘命為七十二歲計算，王泰然倘未因本件而死亡
          ，尚有四十點六六年餘命，而原告丁○○為王泰然之配偶則係五十九年四
          月八日生，於王泰然死亡時係三十點九七歲，此業據本院依職權調閱本院
          九十一年度交訴字第七七號過失致死刑事案卷查明無訛，堪認王泰然於本
          件車禍死亡前顯有扶養能力無疑。又查原告丁○○於王泰然死亡時，年僅
          三十餘歲，顯有謀生能力，則原告丁○○受扶養之權利，即應自其年滿六
          十歲已無工作能力時起算，且該扶養義務並應由其與被害人王泰然二人平
          均分擔之，並應算至王泰然平均餘命終了日即一百三十年十一月四日為止
          ，則丁○○請求之扶養費，扣除中間利息之扶養費損害額為拾萬零柒佰
          壹拾貳元【〔140000×22.00000000＋140000×0.66×（22.00000000－
          00.00000000）〕÷2（此為自事故發生時起，至王泰然平均餘命終了日止
          ，倘由二人扶養40.66年期間之扶養費數額）－〔140000×18.00000000
          ＋140000×0.03×（18.00000000－00.00000000）〕÷2（此為自事故發
          生時起，至丁○○年滿六十歲喪失工作能力時止，倘由二人扶養29.03年
          期間之扶養費數額）≒300712（小數點以下四捨五入）】，原告丁○○在
          此範圍內之請求，應屬有據，逾此範圍之請求，不應准許。
    （四）有關原告乙○○○所主張繼承自其配偶王福財之扶養費、慰撫金請求部分
          ：原告乙○○○雖另主張渠繼承自其配偶王財福部分之扶養費為八十四萬
          元，繼承自其配偶王財福部分之慰撫金為一百萬元，二者合計為一百八十
          四萬元，而王財福有三位繼承人，故原告乙○○○應分得六十一萬三仟三
          百三十三元，應由被告負賠償之責云云。惟按「因扶養請求權被侵害而生
          之損害賠償請求權，以扶養等請求權存在為前提，而扶養之請求，乃請求
          權人身分上專屬之權利，該權利因請求權人死亡而消滅，其繼承人不得繼
          承其身分關係，對加害人請求賠償死亡後之扶養費」，最高法院四十九年
          度台上字第六二五號判例要旨闡述甚詳；再按「非財產上之損害賠償請求
          權，因與被害人之人身攸關，具有專屬性，不適於讓與或繼承，民法第一
          百九十五條第二項規定，於同法第一百九十四條規定之非財產上損害賠償
          請求權，亦有其適用」，亦據最高法院八十四年台上字第二九三四號判例
          要旨著有明文。準此，本件有關原告乙○○○所主張繼承自其配偶王福財
          之扶養費、慰撫金請求部分，自屬無據，不應准許。
    （五）有關原告乙○○○、丁○○之精神慰撫金部分：查原告乙○○○、丁○○
          分別係被害人王泰然之母、配偶，一向與被害人王泰然相依為命，今因本
          件事故而致王泰然死亡，使其等遭受中年喪子、年輕喪偶之痛，精神上受
          有相當之痛苦，不言可喻。爰審酌原告二人之年齡、與被害人之關係，及
          經本院依職權函查原告二人之財產總歸戶資料及自八十九年度起至九十年
          度止之各類所得申報資料，經財政部財稅資料中心以九十二年五月八日資
          五字第九二０七０九六三號函覆結果，原告乙○○○八十九年度之所得總
          額為壹拾貳萬捌仟捌佰陸拾壹元、九十年度之所得總額則為壹拾參萬參仟
          捌佰參拾壹元，而原告丁○○八十九年度之所得總額為肆萬柒仟肆佰貳拾
          伍元、九十年度之所得總額則為壹萬捌仟貳佰玖拾壹元，及原告乙○○○
          現有房屋一筆、土地五筆、汽車一輛，而原告丁○○則無財產歸戶資料等
          兩造身分、地位、經濟狀況，及原告所受痛苦之程度，認原告乙○○○、
          丁○○請求被告賠償精神慰藉金，在每人不逾捌拾萬元之請求範圍內，尚
          屬適當，應予准許。逾此部分之主張，核屬過高，要無可採。
五、末按損害之發生或擴大，被害人與有過失者，法院得減輕賠償金額，或免除之；
    重大之損害原因，為債務人所不及知，而被害人不預促其注意或怠於避免或減少
    損害者，為與有過失；且前二項規定，於被害人之代理人或使用人與有過失者，
    準用之；亦為民法第二百十七條第一、二、三項所明定。經查：本件交通事故之
    發生，固係肇因於本件肇事路段雖已供公眾通行，然該公有公共設施卻有上述未
    在該道路減縮處妥善設置夜間警告裝置，復未在該道路減縮處妥善調整道路引導
    標線之設置或管理上欠缺，惟上開路段乃被害人王泰然平日駕車上下班常常經過
    之路段，此業據被害人之父王福財於偵訊程序中陳明在卷，是被害人既於上下班
    之際常常行經該事故現場，理應知悉該處甫行拓寬道路完畢才是，準此，被害人
    王泰然於右揭時地騎車行至該道路減縮處，竟未充分注意車前狀況，騎車衝入未
    新舖設路面之軟土草地中，因而發生本件交通事故致死，顯亦屬與有過失無疑。
    就此，台灣省台南區車輛行車事故鑑定委員會之鑑定意見雖認為：王泰然駕駛輕
    機車，未注意車前狀況，操作不慎，為肇事原因，道路設計不當，警示設施嚴重
    不足，致使機車失控肇事，同為肇事原因等語；台灣省車輛行車事故覆議鑑定委
    員會之鑑定意見則認為：王泰然夜晚駕駛輕機車，行經道路減縮路段，未充分注
    意車前狀況，為肇事主因，道路主管機關，於道路減縮路段缺乏適當警告設施，
    與本案肇事有因果關係等語。惟查：系爭肇事路段之車速極高，乃施工單位竟於
    拓寬路段臨接未拓寬路段處（即道路減縮處），未予妥善設置日間與夜間之之警
    告裝置，卻僅有設置四只簡單之交通錐，復未在該道路減縮處妥善調整道路引導
    標線，顯無法滿足用路人之需要，而被告身為道路維護監督主管機關，更係本件
    道路拓寬工程之發包單位，復未善盡督導之責，顯應負較重之責任（財團法人成
    大研究發展基金之鑑定意見參照），本院審酌兩造之過失程度，認被害人王泰然
    與被告機關應負之過失責任應為（百分之四十）比（百分之六十），方屬公允。
    則原告本件所請求之損害賠償金額，自應分別予以核減百分之四十。
六、原告二人所得請求之上述賠償金額，既然均應予以核減百分之四十，則核減後本
    件被告所應賠償原告乙○○○之金額為玖拾萬零柒仟壹佰伍拾玖元【 (711931＋
    800000)×60%≒907159】，應賠償原告丁○○之金額為捌拾捌萬陸仟零捌拾柒元
    【(376100＋300712＋800000)×60%≒886087】。從而，原告二人依據國家賠償
    法第三條第一項之規定訴請被告賠償損害，就其訴請被告應給付原告乙○○○玖
    拾萬零柒仟壹佰伍拾玖元，應給付原告丁○○捌拾捌萬陸仟零捌拾柒元，及均自
    起訴狀繕本送達翌日（即九十一年五月四日）起至清償日止，按週年利率百分之
    五計算之法定遲延利息部分之請求，為有理由，應予准許。逾此範圍所為之請求
    ，為無理由，應予駁回。又本件兩造均陳明願供擔保，聲請宣告假執行或免為假
    執行，經核有關原告勝訴部分，合於法律規定，爰分別酌定相當之擔保金額宣告
    之；至於原告其餘假執行之聲請，因訴之駁回而失所附麗，應予駁回，併此敘明
    。
七、據上論結，本件原告之訴為一部有理由，一部無理由，並依民事訴訟法第七十九
    條但書、第三百九十條第二項、第三百九十二條，判決如主文。
中      華      民      國    九十二    年      六      月      二      日
                              臺灣臺南地方法院民事第三庭
~B法      官  王金龍
右為正本係照原本作成
如對本判決上訴，須於判決正本送達後二十日內向本院提出上訴狀。
中      華      民      國    九十二    年      六      月      二      日
~B法院書記官  張淑珍


司法院資訊處製作；財團法人民間司法改革基金會備份。
